---
title: "P11_analyse_donnees"
output: pdf_document
date: "2024-11-15"
---


```{r}
library(tidyverse) # Manipulation de dataframes et affichage de graphiques ggplot
library(funModeling) # Analyse et nettoyage de données
library(DataExplorer) # Analyse exploratoire de données

```


# Initialisation de la table de collecte des données

Elle comprend les code ISO alpha 3 et les noms de pays en anglais

```{r}
observations_all = read.csv("data/pays.csv", sep = ";")
```

# Création des variables

## Importation des données de développement

```{r}
# Fichier lourd comprenant les indicateurs de développement depuis 50 ans
 indicateurs_developpement = read.csv("data/indicateurs_developpement.csv", sep = ",")
```


## Population et urbanisation 2021

```{r}
population = read.csv("data/population.csv", sep = ",")
temp = population[, c("Code.zone..ISO3.", "Élément" ,"Valeur")]
temp = pivot_wider(data = temp, values_from = Valeur, names_from = Élément)
temp$urbanisation = temp$`Population urbaine`/temp$`Population totale`
temp$`Population rurale` = NULL
temp$`Population urbaine`= NULL
colnames(temp) = c("alpha_3","population_2021", "urbanisation_2021")
temp$population_2021 = temp$population_2021*1000 # Données récupérées en milliers d'habitants

# Intégration dans la table de synthèse 
observations_all = merge(observations_all, temp, by = "alpha_3", all = TRUE)
```


## Stabilité politique 2022

```{r}
stabilite_politique = read.csv("data/stabilite_politique.csv", sep = ",")
temp = stabilite_politique[, c("Code.zone..ISO3." ,"Valeur")]
colnames(temp) = c("alpha_3", "stabilite_politique_2022")

# Valeur manquante pour la Chine : reprise de la valeur du projet 10
temp <- rbind(temp, data.frame(alpha_3 = "CHN", stabilite_politique_2022 = -0.23))

# Intégration dans la table de synthèse 
observations_all = merge(observations_all, temp, by = "alpha_3", all = TRUE)
```


## Droits de douane 2021

```{r}
droits_douane = read.csv("data/droits_douane.csv", sep = ",", skip = 4)
temp = droits_douane[,c("Country.Code","X2021")]
colnames(temp) = c("alpha_3","droits_douane_moyens_2021")

# Intégration dans la table de synthèse 
observations_all = merge(observations_all, temp, by = "alpha_3", all = TRUE)
```


## Donnéees de développement

### Dernier indice de Gini

```{r}
# Récupération de la dernière valeur, année assez variable cara données lacunaires
temp = indicateurs_developpement[indicateurs_developpement$Indicator.Name == "Gini index",]
temp = subset(temp, select = -c(Country.Name,Indicator.Name,Indicator.Code))
colnames(temp) = c("alpha_3", seq(1960, 2023, by=1))
temp = pivot_longer(temp, cols = seq(2, 65, by=1), names_to = "year", values_to = "index")
temp = temp %>% 
  group_by(alpha_3) %>% 
  summarise(dernier_indice_gini = last(na.omit(index)))

# Intégration dans la table de synthèse 
observations_all = merge(observations_all,temp, by = "alpha_3", all = TRUE)
```


### Croissance 2023

```{r}
# Récupération de la dernière valeur, le plus souvent 2023
temp = indicateurs_developpement[indicateurs_developpement$Indicator.Name == "GDP growth (annual %)",]
temp = subset(temp, select = -c(Country.Name,Indicator.Name,Indicator.Code))

colnames(temp) = c("alpha_3", seq(1960, 2023, by=1))
temp = pivot_longer(temp, cols = seq(2, 65, by=1), names_to = "year", values_to = "croissance_pib_2023")
temp = temp %>% 
  group_by(alpha_3) %>% 
  summarise(croissance_pib_2023 = last(na.omit(croissance_pib_2023)))

# Intégration dans la table de synthèse 
observations_all = merge(observations_all,temp, by = "alpha_3", all = TRUE)

```

 
### PIB par habitant 2023

Unité : current US$

```{r}
# Récupération de la dernière valeur, le plus souvent 2023
temp = indicateurs_developpement[indicateurs_developpement$Indicator.Name == "GDP per capita (current US$)",]
temp = subset(temp, select = -c(Country.Name,Indicator.Name,Indicator.Code))

colnames(temp) = c("alpha_3", seq(1960, 2023, by=1))
temp = pivot_longer(temp, cols = seq(2, 65, by=1), names_to = "year", values_to = "pib_par_habitant_2023")
temp = temp %>% 
  group_by(alpha_3) %>% 
  summarise(pib_par_habitant_2023 = last(na.omit(pib_par_habitant_2023)))

# Intégration dans la table de synthèse 
observations_all = merge(observations_all,temp, by = "alpha_3", all = TRUE)
```


### PIB

Unité : current US$

```{r}

# Récupération de la dernière valeur, le plus souvent 2023
temp = indicateurs_developpement[indicateurs_developpement$Indicator.Name == "GDP (current US$)",]
temp = subset(temp, select = -c(Country.Name,Indicator.Name,Indicator.Code))

colnames(temp) = c("alpha_3", seq(1960, 2023, by=1))
temp = pivot_longer(temp, cols = seq(2, 65, by=1), names_to = "year", values_to = "pib_2023")
temp = temp %>% 
  group_by(alpha_3) %>% 
  summarise(pib_2023 = last(na.omit(pib_2023)))

# Intégration dans la table de synthèse 
observations_all = merge(observations_all,temp, by = "alpha_3", all = TRUE)
```


### Densité de population 2021

Calculée à partir de la surface du pays et de la population
unité : hab/km²

```{r}
# Récupération de la dernière valeur de la surface du pays
temp = indicateurs_developpement[indicateurs_developpement$Indicator.Name == "Land area (sq. km)",]
temp = subset(temp, select = -c(Country.Name,Indicator.Name,Indicator.Code))
colnames(temp) = c("alpha_3", seq(1960, 2023, by=1))
temp = pivot_longer(temp, cols = seq(2, 65, by=1), names_to = "year", values_to = "surface_pays")
temp = temp %>% 
  group_by(alpha_3) %>% 
  summarise(surface_pays = last(na.omit(surface_pays)))

# Intégration dans la table de synthèse et calcul
observations_all = merge(observations_all,temp, by = "alpha_3", all = TRUE)
observations_all$densite_population_2021 = observations_all$population_2021/observations_all$surface_pays
observations_all$surface_pays = NULL

```


## Disponibilité alimentaire

### Viande de volaille destinée à l'alimentation humaine

Unité : kg par personne et par an et kg par an

```{r}
# Récupération des valeurs de consommation de volaille par habitant
dispo_alimentaire =  read.csv("data/dispo_alimentaire.csv", sep = ",")
temp = dispo_alimentaire[, c("Code.zone..ISO3." ,"Valeur")]
colnames(temp) = c("alpha_3","kg_volaille_consommee_par_hab_2022")

# Intégration dans la table de synthèse et calcul du total pays
observations_all = merge(observations_all, temp, by = "alpha_3", all = TRUE)
observations_all$kg_volaille_consommee_2022 = observations_all$kg_volaille_consommee_par_hab_2022*observations_all$population_2021
```


### Elevage de poulets : poulets abattus (production), poulet abattus par habitant et réserves

par an

```{r}
# Récupération données de production et de réserves de poulets par pays
production_reserves =  read.csv("data/production_reserves.csv", sep = ",")
temp = production_reserves[,c("Code.zone..ISO3.", "Élément" ,"Valeur")]
temp$Valeur = 1000*temp$Valeur # Données en milliers de têtes de volailles converties en têtes
temp = pivot_wider(data = temp, values_from = Valeur, names_from = Élément)
colnames(temp) = c("alpha_3","reserves_poulets_2022", "poulets_abattus_2022")

# Intégration dans la table de synthèse et calcul de la production par habitant
observations_all = merge(observations_all, temp, by = "alpha_3", all = TRUE)
observations_all[,c("poulets_abattus_2022_par_hab")] = 
  observations_all[,c("poulets_abattus_2022")]/observations_all$population_2021

```


## Importations de poulets

### Importation et part de la consommation

```{r}
# Récupération données d'importation de volaille par pays
importations =  read.csv("data/importations_volaille.csv", sep = ",")
temp = importations[,c("Code.zone..ISO3.", "Élément" ,"Valeur")]
temp$Valeur = 1000000*temp$Valeur # kg de volaille
temp = pivot_wider(data = temp, values_from = Valeur, names_from = Élément)
colnames(temp) = c("alpha_3","kg_volaille_produite_2022", "kg_volaille_importee_2022")
temp = subset(temp, select = c(1,3))


# Intégration dans la table de synthèse et calcul de la part de la consommation
observations_all = merge(observations_all, temp , by = "alpha_3", all = TRUE)

observations_all$part_importation_consommation_volaille_2022 = observations_all$kg_volaille_importee_2022 / 
  observations_all$kg_volaille_consommee_2022

observations_all$part_importation_consommation_volaille_2022 = 
  replace(observations_all$part_importation_consommation_volaille_2022, 
          is.na(observations_all$part_importation_consommation_volaille_2022),
          0)
```


### Importations depuis la France

```{r}
# Récupération données d'exportations de viande de poulet depuis la France
export_france =  read.csv("data/exports_fr_poulet.csv", sep = ",")
temp = export_france[,c("Code.pays.partenaire..ISO3.", "Élément" ,"Produit","Unité", "Valeur")]
temp$variable = paste(temp$Produit, temp$Élément, temp$Unité, sep=" - ")
temp = pivot_wider(data = temp[,c("Code.pays.partenaire..ISO3.", "variable", "Valeur")], values_from = Valeur, names_from = variable)

# Identification des variables décrites
colnames(temp) = c("alpha_3","tetes_poulets_importes_de_france_2022","kg_poulets_importes_de_france_2022",
                   "valeur_poulets_importes_de_france_2022","kg_viande_poulet_importees_de_france_2022", "valeur_viande_poulet_importee_de_france_2022")

# Aggrégation des valeurs de poulet et de viande de poulet
temp$kg_poulets_importes_de_france_2022 = temp$kg_poulets_importes_de_france_2022 + temp$kg_viande_poulet_importees_de_france_2022
temp$valeur_poulets_importes_de_france_2022 = temp$valeur_poulets_importes_de_france_2022 + temp$valeur_viande_poulet_importee_de_france_2022

# Calcul du prix au kg de la viande de poulet dans les transactions
temp$prix_kg_poulet_importe_de_france_2022 = temp$valeur_poulets_importes_de_france_2022/temp$kg_poulets_importes_de_france_2022

# Conversion des tonnes en kg
temp$kg_poulets_importes_de_france_2022 = temp$kg_poulets_importes_de_france_2022*1000

# Intégration au jeu de données
# Valeurs peu fiables pour prix_kg_poulet_importe_de_france_2022
observations_all = merge(observations_all, temp[,c("alpha_3","kg_poulets_importes_de_france_2022")], by = "alpha_3", all = TRUE)
observations_all$kg_poulets_importes_de_france_2022 = replace(observations_all$kg_poulets_importes_de_france_2022,  is.na(observations_all$kg_poulets_importes_de_france_2022), 0)

```
m = mean(observations_all$prix_kg_poulet_importe_de_france_2022, na.rm = TRUE)
observations_all$prix_kg_poulet_importe_de_france_2022 = replace(observations_all$prix_kg_poulet_importe_de_france_2022,  is.na(observations_all$prix_kg_poulet_importe_de_france_2022), m)
rm(m)



# Mise en forme des données

```{r}
# Suppression de tous les pays où il manque des donneés
observations = na.omit(observations_all)

# Simplification des noms de colonnes, avec suppression des années
colnames(observations) = c("alpha_3", "nom_pays",
                           "population","urbanisation", "stabilite_politique",
                           "droits_douane", "indice_gini",
                           "croissance", "pib_par_habitant", "pib",
                           "densite", "kg_volaille_consommee_par_hab", "kg_volaille_consommee",
                           "reserves_poulets" ,"poulets_abattus", "poulets_abattus_par_hab",
                           "kg_volaille_importee", "part_importation_consommation_volaille",
                           "kg_poulets_importes_de_france"
                           )
variables_all = colnames(observations)[-c(1,2)]

# Suppression de la France
observations = subset(observations, nom_pays != "France")

# Vérification de la population restante
cat("Part de la population mondiale comprise dans le jeu de données : ")
cat(sum(observations$population)/7800000000)

cat("\n\nNombre de pays dans le jeu de données : ")
cat(nrow(observations))

```


# Analyse exploratoire

## Médianes et quartiles des vairables

```{r}
summary(observations)
```

Population :  médiane 11 millions d'habitants (3ème quartile 34 millions, max 1,4 milliards)
Densité : médiane 8 hab/km²
Indice de Gini : médiane 36 (min 24, max 63)
PIB : médiane 69 milliards de $ -  5 797 $ par habitant (3ème quartile 13 730 $, max 100 000 $)
Consommation de volaille : médiane 131 000 tonnes - 18 kg par habitant (1er quartile 6 kg - 3ème quartile 30 kg - max 91 kg)
Importations de volaille : médiane 18 000 tonnes - 18 % de la consommation (3ème quartile 70 % - max 170 %)
Réserves de poulets : médiane 32 millions
Production de poulets : médiane 71 millions - 8 par habitant (3ème quartile 17 - max 55 par habitant)


## Sélection d'individus remarquables à utiliser comme témoins dans les analyses

Inde et chine : population > 1 milliard
Belgiques : très fortes importations de poulets de France
Guyana,	Trinidad and Tobago : très importantes réserves de poulets par habitant
Indonésie : 2ème réserve de poulets après la Chine
Suisse : PIB/habitant
Chine, Japon, UK, Emirats Arabes Unis : très fortes importations de poulets	

```{r}
# Sélection des pays témoins
l = c("China", "India", "Belgium", "Trinidad and Tobago", "Indonesia", "Switzerland", "Japan", "United Kingdom of Great Britain and Northern Ireland", "United Arab Emirates", "Solomon Islands", "Burundi")

# Changement de l'ordre des variables pour une mise en valeur des variables les plus importantes
variables = c("population", "pib_par_habitant", "kg_volaille_consommee_par_hab", "part_importation_consommation_volaille", "kg_volaille_importee", "kg_poulets_importes_de_france", "kg_volaille_consommee",
                           "reserves_poulets" ,"poulets_abattus", "poulets_abattus_par_hab",
                          "urbanisation", "stabilite_politique", "droits_douane", "indice_gini",
                           "croissance", "pib", "densite"
                           )

# Affichage des variables et pays sélectionnés
arrange(observations[observations$nom_pays %in% l,], desc(population))[,c("nom_pays", variables)]
```

On retient 11 pays que l'on catégorise de la manière suivante : 
- petit à moyen pays, riche et importateur : Belgique, Emirts Arabes Unis, Suisse, Trinidad and Tobago
- gros pays importateur : Japon, Royaume-Uni, Chine
- gros pays non importateur : Indonésie, Inde
- paetit  moyen pays, faiblement importateur : Iles Salomon, Burundi



## Visualisation de la répartition des valeurs des variables

```{r}
# Centrage et réduction des variables pour un affichage sur le même graphique des outliers
rownames(observations) = NULL
observations.scaled = observations[,-1] %>% 
  column_to_rownames("nom_pays") %>%
  mutate(across(where(is.numeric), ~ scale(.)))

# Affichage des valeurs des variables sous forme de boîtes à moustaches avec outliers > 3
pivot = pivot_longer(data = observations.scaled, cols = all_of(variables_all),  names_to = "variable", values_to = "valeur")
ggplot(pivot, mapping = aes(x = variable, y = valeur))+
  geom_boxplot(coef = 3)+
  coord_flip()

```

On observer de nombreux outliers, situés dans les valeurs supérieures, et une forte concentration des individus vers 0


# Construction d'un jeu en échelle logarithmique

On peut observer cette tendance en représentant les nuages de points des individus où simplement leur densité de répartition

```{r}
# Importations de volaille en fonciton de la population
ggplot(observations)+
  geom_point(aes(x=kg_volaille_importee, y = population))+
  scale_y_continuous(limits = c(0, 3e+08))+
  scale_x_continuous(limits = c(0, 4e+08))

# Réparitition de densité du PIB par habitant
ggplot(observations, mapping = aes(x = 1, y = pib_par_habitant))+
  geom_violin()+
  geom_boxplot(fill = "steelblue", outlier.colour = "steelblue", coef = 3, width = 0.5, alpha = 0.7)+
  coord_flip()
```

A toutes les variables suivant cette réparitition, on applique un logarithme pour espacer les valeurs faibles et rapprocher les outliers.
On obtiendra une répartition plus homogène des individus, et on pourra former plus facilement des clusters lors de l'analyse. 

```{r}
observations_log = observations
observations_log$population = log(observations_log$population)
observations_log$pib_par_habitant = log(observations_log$pib_par_habitant)
observations_log$pib = log(observations_log$pib)
observations_log$kg_volaille_consommee_par_hab = log(observations_log$kg_volaille_consommee_par_hab)
observations_log$kg_volaille_consommee = log(observations_log$kg_volaille_consommee)
observations_log$reserves_poulets = log(observations_log$reserves_poulets)
observations_log$poulets_abattus = log(observations_log$poulets_abattus)
observations_log$poulets_abattus_par_hab = log(observations_log$poulets_abattus_par_hab)
observations_log$kg_volaille_importee = log(observations_log$kg_volaille_importee)
observations_log$kg_poulets_importes_de_france = log(observations_log$kg_poulets_importes_de_france)

# Pour les variables d'importation où il existe des valeurs nulles et donc un logarithme = -inf, on remmplace cette valeur par la plus petite valeur recensée -1 (ordre de grandeur considéré comme négligeable dans les données récoltées)
observations_log$kg_poulets_importes_de_france = replace(
  observations_log$kg_poulets_importes_de_france, is.infinite(observations_log$kg_poulets_importes_de_france),
  5)
observations_log$kg_volaille_importee = replace(
  observations_log$kg_volaille_importee,is.infinite(observations_log$kg_volaille_importee),
  13)
```


# Exportation des données

```{r}
# Exportation
write.table(observations, "data/observations.csv", row.names = FALSE, sep = ";") # Observations brutes
write.table(observations_log, "data/observations_pour_ACP.csv", row.names = FALSE, sep = ";") # Observation modifiées pour ACP (log)
```

